【裁判字號】    96,重訴,3
【裁判日期】    970527
【裁判案由】    分割共有物
【裁判全文】
臺灣屏東地方法院民事判決               96年度重訴字第3號
原      告  庚○○
            戊○○
            己○○
兼前列一人
法定代理人  癸○○
共      同
訴訟代理人  高金印律師
被      告  甲○○
訴訟代理人  黃光宇律師
上列當事人間分割共有物事件，本院於民國97年5 月19日言詞辯
論終結，判決如下：
    主  文
兩造共有坐落屏東縣屏東市○○段二一五、二一五之一、二一五
之二、二一五之三地號，面積合計二九○八平方公尺土地合併分
割，如附圖一所示編號215 （Ｂ）部分，面積一四五四平方公尺
，分歸原告各按應有部分四分之一分別共有；編號215 （Ａ）部
分，面積一四五四平方公尺，分歸被告所有。
訴訟費用由被告負擔百分之五十；餘由原告負擔。
    事實及理由
一、原告起訴主張：屏東縣屏東市○○段215 、215-1 、215-2
    、215-3 地號土地（下稱215 、215-1 、215-2 、215-3 地
    號土地）為兩造共有，應有部分為原告各8 分之1 、被告2
    分之1 。兩造並無不能分割之約定，且共有人不能達成分割
    協議，爰依法訴請分割。並於本院聲明：如主文所示。
二、被告則以：同意就215 、215-1 、215-2 、215-3 地號土地
    合併分割。對於原告主張分割方案無意見，惟因坐落前開土
    地上之屏東縣屏東市○○段116 、117 、118 建號建物係被
    告經原告之被繼承人李登文同意後興建，為被告所有。被告
    所有建物如於分割後，有占用原告分得土地建物不同意拆除
    。並於本院聲明：原告之訴駁回。
三、按各共有人得隨時請求分割共有物，但因物之使用目的不能
    分割或契約定有不分割之期限者，不在此限，民法第823 條
    第1 項定有明文。故共有物依其使用目的並非不能分割，而
    又未有不分割之期約者，各共有人自得隨時請求分割。茲兩
    造共有215 、215-1 、215-2 、215-3 地號土地無因物的使
    用目的不能分割，兩造亦無定有不能分割之期限，且兩造迄
    本件言詞辯論終結前仍無法達成分割協議，是以本件自應准
    予裁判分割。
四、次按分割共有物之訴，係就有共有關係之共有物，以消滅共
    有關係為目的，予以分割，使共有人就共有物之一部分單獨
    取得所有權之形成訴訟。兩筆土地之共有人及應有部分若非
    全部相同者，除經共有人全體同意外，法院不能任意予以合
    併分割。亦即兩筆土地之共有人及應有部分若全部相同，復
    經共有人全體同意，法院即得予以合併分割。茲215 、215-
    1 、215-2 、215-3 地號土地共有人及應有部分均相同，土
    地使用分區均屬乙種工業區，有土地登記謄本、使用分區證
    明附卷可按，兩造於本院均表示同意前開土地合併分割，本
    院自應准許上開土地合併分割。
五、又按分割之方法不能協議決定者，法院得因任何共有人之聲
    請，命為原物分配於各共有人，民法第824 條第2 項第1 款
    定有明文。而共有人因共有物分割之方法不能協議決定，而
    提起請求分割共有物之訴，應由法院依民法第824 條命為適
    當之分配，不受任何共有人主張之拘束。
六、查本院為定分割方法，乃履勘現場並囑託屏東縣屏東地政事
    務所至現場實施勘測，勘驗結果為：215-2 、215-3 地號土
    地北側臨建國路332 巷道路，如附圖二所示編號215-1 (1)、
    215 (2)為建號118 號建物，屬地下室構造，為被告所有，目
    前空置未使用，編號215 (3)為建號117 號建物，屬1 樓磚造
    鐵皮屋由原告庚○○、戊○○、己○○、被告及訴外人辛○
    ○、乙○○、壬○○、丁○○、丙○○共有，目前由被告使
    用，供作防盜窗加工，編號215 (4)為一磚造建物，目前由被
    告使用堆放雜物，編號215 (5)、215 (6)為建號116 建物，為
    被告所有，亦供作防盜窗加工使用之事實，有本院勘驗筆錄
    、勘驗附圖（見本院卷第52至54頁）及屏東縣屏東地政事務
    所測繪之附圖二土地複丈成果圖、現場照片在卷可按。本院
    審酌附圖二所示編號215-1 (1)、215 (2)即建號118 號建物，
    為地下室構造，原僅堆置物品使用，於分割時毋庸考慮保存
    其價值，編號215 (3)即建號117 號建物、編號215 (4)建物，
    目前仍由被告使用，亦無不能使用之情事，經濟價值高，於
    分割時應予保存；另建號116 號為被告所有，亦由被告使用
    ，若將建號116 號建物坐落土地亦一併分歸被告，被告所分
    得土地較其應有部分換算面積超出許多，則應予補償原告2,
    290,000 元，亦據本院送請鑑定在案，有鑑定書可憑。然被
    告於本院表示無能力補償原告，且被告亦同意以附圖一所示
    之分割方法分割，本院審酌前開土地之地形、土地使用現況
    、共有人意願，認以依附圖一所示分割方法，編號215 （B
    ）部分分歸原告按應有部分各1/4 共有，編號215 （A） 部
    分分歸被告所有，尚屬適當。
七、綜上所述，兩造為系爭土地之共有人，系爭土地並無因使用
    目的不能分割或契約訂有不能分割期限等情事，兩造復無法
    進行協議分割，從而，原告本於民法第823 條第1 項前段之
    規定提起本訴，訴請裁判分割共有物，為有理由，應予准許
    ，爰判決如主文第1 項所示。
八、末按分割共有物之訴實質上並無所謂何造勝訴敗訴之問題，
    是以如將訴訟費用完全命形式上敗訴之被告負擔，實欠公允
    。本院審酌兩造各自因本件訴訟所得到之利益，認本件之訴
    訟費用，應由兩造各以與應有部分相當之數，比例分擔。
據上論結，本件原告之訴為有理由，依民事訴訟法第80條之1 ，
判決如主文。
中    華    民    國    97    年    5     月    27    日
                  民事第一庭    審判長法  官  徐美麗
                                      法  官  潘  快
                                      法  官  邱玉汝
如對判決上訴，須於判決送達後20日內向本院提出上訴狀，其未
表明上訴理由者，應於提出上訴後20日內向本院補提理由書狀（
均須按他造當事人之人數附繕本）。
中    華    民    國    97    年    5     月    29    日
                                      書記官  魏慧夷


司法院資訊處製作；財團法人民間司法改革基金會備份。
